【裁判字號】    94,簡上,47
【裁判日期】    950510
【裁判案由】    分配表異議之訴
【裁判全文】
臺灣板橋地方法院民事判決              94年度簡上字第47號
上  訴  人  乙○○○
            丙○○
被 上訴 人  丁○○
                      之2號
上列當事人間因分配表異議之訴事件，上訴人對於民國94年1 月
11日本院板橋簡易庭93年度板簡字第1951號第一審判決提起上訴
，本院於95年1月4日言詞辯論終結，判決如下：
    主  文
上訴駁回。
第二審訴訟費用由上訴人負擔。
    事實及理由
一、上訴人主張：上訴人原積欠被上訴人新臺幣（下同）85萬元
??，被上訴人向上訴人取得訴外人甲○○簽發之3 張本票，面
    額計120 萬元，被上訴人自認已受償，因此二者抵銷後，被
    上訴人尚有不當得利35萬元，自應返還予上訴人。上訴人積
    欠被上訴人之債務，既因抵銷而消滅，被上訴人就本件強制
    執行事件拍賣所得之金額不得再受分配。為此爰依強制執行
    法第41條之規定，請求：1.被上訴人於  鈞院92年度執字第
    18291 號拍賣抵押物強制執行事件之分配表所載之分配金額
    應更正為零。2.被上訴人應給付上訴人丙○○35萬元及自起
    訴狀繕本送達翌日起至清償日止，按年息百分之五計算之利
    息等語（原審判決：上訴人之訴駁回。上訴人聲明不服，提
    起上訴。）。併為上訴聲明：1.原判決廢棄。2.被上訴人於
      鈞院92年度執字第18291 號拍賣抵押物強制執行事件之分
    配表所載之分配金額應更正為零。3.被上訴人應給付上訴人
    丙○○35萬元及自起訴狀繕本送達翌日起至清償日止，按年
    息百分之五計算之利息。
二、被上訴人則以：上訴人並未還給被上訴人120 萬元，迄今尚
    欠被上訴人130 多萬元，有上訴人於民國91年2 月5 日之切
    結書為證，被上訴人從未拿到訴外人甲○○簽發之3 張本票
    ，亦無介紹己○○給上訴人或叫己○○的人去拿本票等語，
    資為抗辯。併為答辯聲明：駁回上訴。
三、兩造均不爭執之事實：
  (一)訴外人林正義為上訴人乙○○○之夫、上訴人丙○○及訴外
  ?人林昇宏之父，林正義生前因向被上訴人借款，而於88年11
    月2 日以其所有第257 、264 地號之土地2 筆設定登記150
    萬元之抵押權予被上訴人。嗣因被上訴人以林正義積欠被上
    訴人借款1,303,300 元未為清償，而於92年6 月23日向本院
    聲請拍賣抵押物（即上開土地，因後來林正義死亡，而由其
    子丙○○、林昇宏於90年9 月7 日辦理繼承登記，而成為上
    開土地之分別共有人），由本院以92年度執字第18291 號拍
    賣抵押物強制執行事件執行在案。
  (二)上訴人於91年2 月5 日之切結書上之簽名為真正（見本院卷
    第52頁）。
四、上訴人主張：上訴人原積欠被上訴人85萬元，被上訴人向上
    訴人取得訴外人甲○○簽發之3張本票，面額計120萬元，被
    上訴人自認已受償，因此二者抵銷後，被上訴人尚有不當得
    利35萬元，自應返還予上訴人。上訴人積欠被上訴人之債務
    ，既因抵銷而消滅，被上訴人就本件強制執行事件拍賣所得
    之金額不得再受分配等語。被上訴人則辯稱：上訴人並未還
    給被上訴人120 萬元，迄今尚欠被上訴人130 多萬元，被上
    訴人從未拿到訴外人甲○○簽發之3 張本票，亦無介紹己○○給上訴人或叫己○○的人去拿本票等語。經查：
  (一)按「債權人或債務人對於分配表所載各債權人之債權或分配
    金額有不同意者，應於分配期日一日前，向執行法院提出書
    狀，聲明異議。」、「執行法院對於前條之異議認為正當，
    而到場之債務人及有利害關係之他債權人不為反對之陳述或
    同意者，應即更正分配表而為分配。異議未依前項規定終結
    者，應就無異議之部分先為分配。」、「依前條第一項更正
    之分配表，應送達於未到場之債務人及有利害關係之他債權
    人。前項債務人及債權人於受送達後三日內不為反對之陳述
    者，視為同意依更正分配表實行分配。其有為反對陳述者，
    應通知聲明異議人。」、「異議未終結者，為異議之債權人
    或債務人，得向執行法院對為反對陳述之債權人或債務人提
    起分配表異議之訴。但異議人已依同一事由就有爭執之債權
    先行提起其他訴訟者，毋庸再行起訴，執行法院應依該確定
    判決實行分配。債務人對於有執行名義而參與分配之債權人
    為異議者，僅得以第十四條規定之事由，提起分配表異議之
    訴。聲明異議人未於分配期日起十日內向執行法院為前二項
    起訴之證明者，視為撤回其異議之聲明；經證明者，該債權
    應受分配之金額，應行提存。前項期間，於第四十條之一有
    反對陳述之情形，自聲明異議人受通知之日起算。」，強制
    執行法第39條第1項、第40條、第40條之1、第41條定有明文
    。準此，得提起分配表異議之訴者，係指於異議未終結時，
    為異議之債權人或債務人，始得向執行法院對為反對陳述之
    債權人或債務人提起分配表異議之訴。否則，即不得據以提
    起分配表異議之訴。
  (二)查上訴人乙○○○為上訴人丙○○及訴外人林昇宏之母，而
    訴外人林正義為上訴人乙○○○之夫、上訴人丙○○及訴外
    人林昇宏之父，林正義生前因向被上訴人借款，而於88年11
    月2日以其所有第257、264地號之土地2 筆設定登記150萬元
    之抵押權予被上訴人。嗣因被上訴人以林正義積欠被上訴人
    借款1,303,300 元未為清償，而於92年6 月23日向本院聲請
    拍賣抵押物（即上開土地，因後來林正義死亡，而由其子丙○○、林昇宏於90年9 月7 日辦理繼承登記，而成為上開土
    地之分別共有人），由本院以92年度執字第18291 號拍賣抵
    押物強制執行事件執行在案，嗣經執行債務人丙○○、林昇
    宏（係73年7 月14日生，以其母即上訴人乙○○○為法定代
    理人）於93年6 月7 日對於該強制執行事件之分配表予以具
    狀聲明異議，經執行法院於93年6 月23日通知執行債務人丙○○、林昇宏於收受通知之日起10日內向執行法院提出已就
    所異議之事項提起訴訟之證明，該通知於93年6 月29日以寄
    存送達方式送達（依法於93年7 月9 日生送達之效力）執行
    債務人丙○○、林昇宏，而由上訴人乙○○○、丙○○於93
    年7 月8 日向本院提起本件分配表異議之訴之事實，為兩造
    所不爭執，並有原審卷宗（即本院板橋簡易庭93年度板簡字
    第1951號民事簡易訴訟程序第一審卷宗，含93年7 月22日之
    執行筆錄1 份）可稽，復經本院依職權調閱本院92年度執字
    第18291 號拍賣抵押物民事執行卷宗查明屬實，堪信為真。
    足見上訴人乙○○○並非上開土地之所有人，亦非本院92年
    度執字第1829 1號拍賣抵押物強制執行事件之債權人或債務
    人，更非「為異議之債權人或債務人」，則上訴人乙○○○
    提起本件分配表異議之訴，即與上開強制執行法之規定不符
    。另上訴人丙○○提起本件分配表異議之訴，即無不合。
  (三)按民事訴訟如係由原告主張權利者，應先由原告負舉證之責
    ，若原告先不能舉證，以證實自己主張之事實為真實，則被
    告就其抗辯事實即令不能舉證，或其所舉證據尚有疵累，亦
    應駁回原告之請求。又請求履行債務之訴，除被告自認原告
    所主張債權發生原因之事實外，應先由原告就其主張此項事
    實，負舉證之責任，必須證明其為真實後，被告於其抗辯事
    實，始應負證明之責任，此為舉證責任分擔之原則（最高法
    院17年上字第917號、43年臺上字第377號判例意旨參照）。
    本件上訴人主張「上訴人原積欠被上訴人85萬元，被上訴人
    向上訴人取得訴外人甲○○簽發之3張本票，面額計120萬元
    ，被上訴人自認已受償」之事實，既為被上訴人所否認如上
    ，準此，上訴人自應就此積極有利之事實負舉證責任。
  (四)依卷附由上訴人乙○○○、丙○○及訴外人林昇宏3 人（均
    為訴外人林正義之繼承人）於91年2月5日所共同立具之切結
    書（見本院卷第78頁、第52頁，上訴人對於該切結書之真正
    不爭執，復自認上訴人於91年2 月5 日之切結書上之簽名為
    真正）所載：上訴人乙○○○、丙○○及訴外人林昇宏3 人
    因訴外人林正義前以中和市○○街現住之土地提供擔保抵押
    設定於被上訴人，同時借得現金1,303,300 元，因林正義已
    逝，本土地也因繼承人辦理繼承，繼承人同意於91年3 月31
    日向被上訴人清償，若屆時未履行清償，繼承人應付每日千
    分之一之違約金等語。且上訴人乙○○○於93年6 月17日呈
    執行法院之民事分配表異議表示意見狀，亦一併提出該切結
    書等情，亦經本院依職權調閱本院92年度執字第18291 號拍
    賣抵押物民事執行卷宗查明屬實。上開切結書之內容，核與
    證人庚○○、戊○○及辛○○所結證有關上訴人向被上訴人
    借款及簽立上開切結書之事實（見本院卷第49至53頁）相符
    ，堪信屬實。足見上訴人確有積欠被上訴人1,303,300 元至
    為明確。
  (五)上訴人在原審所提之存證信函及所附之90年3月2日同意書（
    見原審卷第8 至12頁），業據上訴人於本院陳明：「我們也
    沒有對李國松清償任何債務，李國松有跟我講說其中60萬元
    是他拿出來的，但是他跟被上訴人丁○○打的官司，李國松
    敗訴，他說他不甘願，並沒有債權轉讓的事實，還是一樣，
    債權債務還是存在被上訴人丁○○與上訴人之間，與李國松
    無關。這存證信函及同意書是要證明上訴人只欠被上訴人丁○○85萬元，不是欠100 多萬元。」等語，顯見上訴人係據
    該存證信函及所附之90年3 月2 日同意書主張：上訴人只欠
    被上訴人85萬元，不是欠100 多萬元之事實，並非主張債權
    轉讓之事實。況依上開91年2 月5 日之切結書所載，上訴人
    乙○○○、丙○○及訴外人林昇宏3 人（均為訴外人林正義
    之繼承人）事後於91年2 月5 日時既與被上訴人結算債務，
    而共同立具上開切結書予被上訴人，確認渠等尚欠被上訴人
    1,303,300 元，並非僅85萬元。從而，上訴人仍據上開存證
    信函及所附之90年3 月2 日同意書主張：上訴人只欠被上訴
    人85萬元，不是欠100 多萬元等語，尚乏依據，洵無足採。
  (六)上訴人主張：被上訴人向上訴人取得訴外人甲○○簽發之3
    張本票，面額計120 萬元，被上訴人自認已受償等語，業據
    被上訴人否認在卷（見原審卷第43頁及本院卷第72至73頁）
    ，且遍觀原審及本院卷內資料，亦無被上訴人自認已受償上
    開120 萬元票款之任何證據可憑（上訴人所指於原審第2 次
    開庭審理時，被上訴人曾當庭自認其有叫2 人向上訴人拿走
    120 萬元的本票云云，經本院就原審宗股書記官將該次原審
    於93年12月28日開庭之錄音內容複製成數位光碟一片播放勘
    驗結果：原審法官多次訊問被上訴人有無拿到甲○○之本票
    ，被上訴人均答沒有拿。並無任何被上訴人自認其有叫2 人
    向上訴人拿走120 萬元的本票之事實），是上訴人就此部分
    之主張，顯不能舉證以實其說，亦無足採。
  (七)依上訴人所提出之訴外人甲○○簽發之3 張本票、上訴人丙○○所出具之債權讓與證明書與委託書各1 份（見原審卷第
    15至17頁）內容觀之，該3 張本票並無被上訴人收受之簽名
    ，而債權讓與證明書與委託書雖係上訴人丙○○於91年6月1
    日製作，惟其內容為上訴人丙○○委託訴外人己○○處理債
    務事件（由上訴人丙○○將其對於訴外人甲○○之債權讓與
    訴外人己○○，並委託訴外人己○○處理金錢債務，並未載
    明係委託訴外人己○○處理何一金錢債務，亦無一字一語提
    及被上訴人之姓名），其與被上訴人究竟有何關連，實無從
    得知。而上訴人所請求訊問之證人甲○○、己○○，均因通
    知書未能合法送達（見本院卷第61、70、85、86頁）及上訴
    人亦陳明未能提出證人甲○○、己○○之新址（見本院卷第
    63、88頁），而無從訊問，自難據以證明被上訴人向上訴人
    取得訴外人甲○○簽發之3張本票，面額計120萬元，或上訴
    人已清償被上訴人120 萬元之事實。是上訴人此部分之主張
    ，即乏依據，尚無可採。
  (八)基上，上訴人尚欠被上訴人1,303,300 元未為清償。上訴人
    主張：上訴人原積欠被上訴人85萬元，被上訴人向上訴人取
    得訴外人甲○○簽發之3張本票，面額計120萬元，被上訴人
    自認已受償，因此二者抵銷後，被上訴人尚有不當得利35萬
    元等語，尚乏依據，委無足取。
五、從而，上訴人依強制執行法第41條之規定，請求：1.原判決
    廢棄。2.被上訴人於  鈞院92年度執字第18291 號拍賣抵押
    物強制執行事件之分配表所載之分配金額應更正為零。3.被
    上訴人應給付上訴人丙○○35萬元及自起訴狀繕本送達翌日
    起至清償日止，按年息百分之五計算之利息，為無理由，應
    予駁回。原審據此認定，判決「上訴人之訴駁回。」，於法
    並無不合，上訴意旨指摘原判決不當，求予廢棄改判，為無
    理由，應予駁回。
六、本件事證已臻明確，兩造其餘攻擊、防禦方法及舉證，經本
    院審酌後，認對於判決結果均無影響，爰不一一論述，併此
    指明。
據上論結，本件上訴為無理由，依民事訴訟法第436 條之1第3項
、第449條第1項、第78條、第85條第1項，判決如主文。
中    華    民    國    95    年    5     月    10    日
                  民事第一庭    審判長法  官  李世貴
                                      法  官  許瑞東
                                      法  官  楊千儀
以上正本證明與原本無異。
本判決不得上訴。
中    華    民    國    95    年    5     月    10    日
                                      書記官  簡青根


司法院資訊處製作；財團法人民間司法改革基金會備份。
